臺北高等行政法院判決
　　　　　　　　　　　　　　　　　　 92年度訴字第05266號
　　　　　　　　　　　　　　　.
原　　　告　甲○○
訴訟代理人　邱創舜律師
被　　　告　勞工保險局
代　表　人　乙○（總經理）
訴訟代理人　丙○○
　　　　　　戊○○
　　　　　　己○○
上列當事人間因勞保事件，原告不服行政院勞工委員會中華民國
92年9月19日勞訴字第0920041781號訴願決定，提起行政訴訟。
本院判決如下：
　　主  文
訴願決定、審議審定及原處分關於取消原告被保險人資格及命繳
還之保險給付超過新台幣壹拾壹萬壹仟捌佰拾玖元部分均撤銷。
原告其餘之訴駁回。
訴訟費用由被告負擔二分之一，餘由原告負擔。
　　事  實
一、事實概要：原告由投保單位進源綢線廠有限公司 (下稱進源
    綢線公司)於80年12月30日為其申報加保，並以其於88年11
    月4日工作中受傷，向被告請領職災醫療、傷病給付及殘廢
    給付在案。嗣經被告派員訪查，以進源綢線公司無法提供原
    告工作及領薪資料，未便認定原告為該公司實際從事工作之
    勞工，應不得由該公司申報加保，乃依勞工保險條例第24條
    規定，以91年6月5日保承工字第09110113890號函核定自80
    年12月30日起取消原告勞工保險被保險人資格，原告前所請
    領之保險給付，應退還該局銷帳。投保單位進源綢線公司不
    服，向勞工保險監理委員會申請審議，經該會於91年年10月
    4日以91保監審字第2608號審定書審定：「原核定撤銷，由
    勞工保險局查明後另為適法之處分。」嗣經被告重新調查後
    ，仍以無法認定原告為進源綢線公司之勞工，該公司應不得
    為其申報加保，依勞工保險條例第24條規定，於91年12月3
    日以保承工字第09110362940函，核定自80年12月30日起取
    消原告勞工保險被保險人資格，原告前所請領之各項保險給
    付，應退還該局銷帳。原告不服，向勞工保險監理委員會申
    請審議，該會審定申請審議駁回後，提起訴願亦遭決定駁回
    ，遂提起本件行政訴訟。
二、兩造聲明：
　　(一)原告聲明：訴願決定、審議審定及原處分均撤銷。
    (二)被告聲明：駁回原告之訴。
三、兩造之爭點：原告是否受僱於進源綢線廠有限公司而實際工
                作？原告所患是否因執行職務所致之傷害？
    (一)原告主張之理由：
      1.查原告確受僱於進源公司，業據原告提出會議紀錄及綜
        合所得稅申報書等為證，應堪信為真實，則原告具有勞
        工保險之被保險人資格甚明。
      2.原告確係在天斌紡織廠股份有限公司 (下稱天斌公司)
        ，因幫忙修理機器而遭機器壓傷，有該公司負責人丁○
        ○可供傳證，且如遭豬肉絞肉機壓傷，依常情應無法順
        利抽出手指，勢必連同絞肉機一併送醫，原訴願書無任
        何明確證據即認定原告係遭豬肉絞肉機壓傷，顯有未合
        。
      3.原告確曾多次至客戶處驗貨，此有貿聖股份有限公司、
        全興纖維企業社、天斌紡織股份有限公司等出具之證明
        書及原告提出在卷之結帳回單、票據簽收單、統一發票
        等影本可稽，益證原告確受僱於進源公司，且於工作時
        發生職業災害並導致殘廢。
      4.末查，檢舉人住居於台北縣新莊市，與原告受傷地點相
        距甚遠，其誣指原告係遭豬肉絞肉機壓傷，原訴願單位
        未予查證，即為不利於原告之決定，自難令人折服。
  　(二)被告主張之理由：
      1.原告雖訴稱，其確係受僱於進源綢線公司，且於客戶處
        驗貨時遭機器壓傷手，而非遭絞肉機壓傷等語云云。惟
        依財團法人彰化基督教醫院 (彰基醫院)病歷記載，原
        告88 年11月4日急診主訴，係被絞肉機壓傷左手2、3、
        4指。另據被告台中市辨事處91年4月29日函載略以，經
        派員訪查，據倡福及天斌公司負責人丁○○告稱，某日
        原告由其子開車載其至廠從事代工品之查驗，其和原告
        之子閒聊時，原告突稱其手部受傷，其子隨即開車載其
        離去，為何受傷，其也不解，屬私人行為，不該由其公
        司負責。又被告彰化辦事處91年10月24 日函載略以，
        本案91年10月24日複查，據原告稱，田中鎮豬肉攤係由
        其媳婦負責經營，其本人如有前往則僅幫忙照顧孫子，
        又其今年僅曾至倡福公司驗貨1次，亦未前往其他代工
        廠驗貨，受傷期間公司補償20幾萬元；另至田中鎮豬肉
        攤訪查時，僅見原告之兒子在現場販賣豬肉，據附近鄰
        居稱，原告前幾年亦在上址販賣豬肉，另1名鄰居稱其
        幾年前確有指頭被絞傷情事。據此，因彰基醫院病歷載
        原告係被絞肉機壓傷，且無人證證明其確實係於工作中
        受傷，亦無法提供任何其曾至倡福公司驗貨、業務往來
        資料及人證出具證明，實難認其確受僱於進源綢線公司
        並實際從事工作，應不得由該公司申報加保，是被告核
        定取消原告投保資格，所請職災醫療、傷病及殘廢給付
        不予核付應退還銷帳，於法尚無不合。
      2.被告於91年間至原告住所訪查時，原告無法交代所稱為
        進源綢線廠有限公司辦理驗貨等工作內容的相關資料，
        例如工作地點、往來廠商的地址電話或者驗貨的紀錄單
        據等，如依原告所稱，其自78年起即受僱於該公司十幾
        年，竟然毫無資料在手邊，該公司亦同樣無法提供有關
        原告驗貨之相關紀錄文件資料，顯然違背常理。
      3.原告起訴狀所附記載僱用原告的會議紀錄，因原告與該
        公司負責人等在紀錄上簽名之人原來就有親戚關係，自
        然可輕易取得該文件；至於統一發票等單據只能證明該
        等廠商有和該公司往來，並無法因此證明原告有受僱該
        公司的事實；而廠商出具的證明，包括準備程序中證人
        稱原告曾前往驗貨的證詞，因該等廠商均為該公司的往
        來廠商，當然會作有利於原告的陳述。故該等嗣後才提
        出的證據實不足以證明原告有受僱於該公司的事實。
      4.原告在被告91年10月24日訪問紀錄中稱於受傷期間該公
        司陸陸續續補償大約20幾萬元，但是該公司負責人出具
        的說明書中，卻說受傷期間並無補償金，再者，原告自
        稱其約於78年起受僱於該公司，而該公司則稱約於80
        年底或81年初到職，針對上列事項，原告與該公司之說
        詞出入頗大，顯有矛盾。
      5.再者，原告受傷原因依88年11月4日彰基醫院病歷記載
        是被絞肉機壓傷，嗣後原告卻稱在廠商處因驗貨檢修機
        器時遭壓傷，然證人丁○○於到庭作證時卻說沒有看見
        他受傷，從原告先至彰化市基督教醫院急診，再轉至台
        中榮民總醫院的地緣關係來看，原告應是在彰化家中豬
        肉攤遭絞肉機壓傷，卻想製造是在該公司往來廠商處受
        傷，所以他有受僱於該公司的假象，並同時可申請職業
        傷害傷病給付。
　　理  由
一、本件原告起訴時，被告之代表人為廖碧英，嗣於訴訟中先後
    變更為蔡吉安、乙○，茲據新任代表人具狀聲明承受訴訟，
    核無不合，應予准許。
二、按「年滿15歲以上，60歲以下之左列勞工，應以其雇主或所
    屬團體或所屬機構為投保單位，全部參加勞工保險為被保險
    人：…2、受僱於僱用5人以上公司、行號之員工。」「被保
    險人因遭遇普通傷害或普通疾病住院診療，不能工作，以致
    未能取得原有薪資，正在治療中，自不能工作之第四日起，
    發給普通傷害補助費或普通疾病補助費。」「被保險人因執
    行職務而致傷害或職業病不能工作，以致未能取得原有薪資
    ，正在治療中者，自不能工作之第四日起，發給職業傷害補
    償補或職業病補償費，…前項因執行職務而致傷病之審查準
    則，由中央主管機關定之。」「普通傷害補助費及普通疾病
    補助費，均按被保險人平均月投保薪資半數發給，每半個月
    給付1次，以6個月為限。」「被保險人因普通傷害或罹患普
    通疾病，經治療終止後，如身體遺存障害，適合殘廢給付標
    準表規定之項目，並經保險人自設或特約醫院診斷為永久殘
    廢者，得按其平均月投保薪資，依同表規定之殘廢等級及給
    付標準，一次請領殘廢補助費，…」「被保險人因職業傷害
    或罹患職業病，經治療終止後，如身體遺存障害，適合殘廢
    給付標準表規定之項目，並經保險人自設或特約醫院診斷為
    永久殘廢者，依同表規定之殘廢等級及給付標準，增加百分
    之50，一次請領殘廢補償費。」「本條例第2條、第31條、
    第32條及第39條至第52條有關生育給付分娩費及普通事故保
    險醫療給付部分，於全民健康保險施行後，停止適用。」勞
    工保險條例第6條第1項第2款、第33條、第34條、第35條第1
    項前段、第53條第1項、第54條第1項及第76條之1分別定有
    明文。
三、本件原告由投保單位進源綢線公司於80年12月30日為其申報
    加保，並以其於88年11月4日工作中受傷，向被告申請職災
    醫療、傷病給付及殘廢給付，業經被告發給職災醫療10,839
    元、職業傷病給付6,930元及職害傷害殘廢給付297,000元在
    案。嗣被告以無法認定原告為進源綢線公司實際從事工作之
    勞工，應不得由該公司申報加保，依勞工保險條例第24條規
    定，於91年12月3日保承工字第09110362940函，核定自80年
    12月30日起取消原告勞工保險被保險人資格，原告前所請領
    之前開各項保險給付，應退還該局銷帳之事實，有原告前開
    各項保險給付申請書、勞保傷病給付詳細資料查詢表、被告
    核定通知書及前開函附卷可稽，並為兩造所不爭，堪信為真
    實。
四、原告不服循序提起行政訴訟，主張：其確受僱於進源綢線公
    司，並多次替公司至代工工廠處驗貨，而於88年11月4日在
    代工之天斌公司內，因幫忙修理機器而遭機器壓傷，被告無
    任何證據即認定係遭豬肉絞肉機壓傷，顯有違誤等語。故本
    件之爭執，厥在於原告有無受僱於進源綢線公司而實際工作
    之事實？及原告所患傷病是否因執行職務所致傷害？
五、經查：
    (一)按被告核定取消原告之投保資格，無非以被告陳稱其受傷
      期間領得進源綢線公司之補償費與進源綢線公司所述未給
      予賠償不符，及查無進源綢線公司與倡福公司往來驗貨之
      資料為主要論據。惟查，進源綢線公司因業務之需要，決
      議自80年12月5日聘任該公司股東即原告負責該公司中部
      地區之代工廠或包商之品管、檢驗及交期催辦等業務，而
      由該公司80年12月30日為原告申請加入勞工保險等情，業
      據原告提出進源綢線公司80年12月5日會議紀錄及81年月
      至90年11月之薪資扣繳憑單為證，核與證人即倡福及天斌
      公司負責人丁○○到庭具結證稱：「 (問：是否為天斌、
      倡福企業公司負責人？)我是實際負責人，倡福名義上的
      負責人是我女兒，但公司的業務都是由我負責。」「我是
      進源綢線廠的代工工廠。甲○○是進源綢線廠的人。她都
      會代表公司來我們工廠檢查工作的進度及原料有無短少。
      我們現在幫她代工的比較少，所以比較沒有看到她。如果
      原料進比較多，她就會常來看，出貨時她也會來看，不過
      因為時間很久了，不記得之前大概哪一段時間來我們公司
      ，不過她來都是來查看代工的進度及原料有無短少及驗貨
      的事項。」等語相符 (見本院93年11月23日準備程序筆錄
      )，並有天斌公司與進源綢線公司業務往來開具統一發票
      附卷足憑，復經本院函向財政部台灣省中區國稅局員林稽
      徵所調閱原告自86年至91年綜合所得稅各類所得資料清單
      ，查明原告每年均有申報取自進源綢線廠之薪資所得等情
      屬實。故依上開證據，原告確有受僱進源綢線公司而實際
      工作之事實，足堪認定。被告未詳究倡福與天斌公司之實
      際負責人均為丁○○，及其承包進源綢線公司代工業務，
      均以天斌公司名義開立發票等情，徒以原告為進源綢線公
      司之股東，且無原告領薪及進源綢線公司與倡福公司往來
      驗貨之資料，遽認原告並未受僱於進源綢線公司，逕予取
      銷原告之被保險人資格，尚有未洽。
    (二)次按，「本準則依勞工保險條例（以下稱本條例）第三十
      四條第二項規定訂定之。」「被保險人因執行職務而致傷
      害者，為職業傷害。被保險人於勞工保險職業病種類表規
      定適用職業範圍從事工作，而罹患表列疾病者，為職業病
      。」為職業傷病審查準則第1條、第3條所明定。查原告以
      其於88年11月4日在天斌公司驗貨時遭機器壓傷，致左手
      第2、3、4指受傷截肢，而申請被告核給前開職災醫療、
      傷病給付及殘廢給付時，固有提出台中榮民總醫院 (下稱
      台中榮總)出具之傷病診斷書及伍倫綜合醫院出具之殘廢
      診斷書為憑，惟觀諸出具前開診斷書之主治醫師於診斷書
      內均僅記載原告左手受傷之程度及診療情形，並未敘述或
      判斷原告係因何受傷，尚難僅依前開診斷書認定原告係因
      執行職務而致傷害。又本院依原告聲請傳訊證人即天斌公
      司負責人丁○○具結證稱：「 (八十八年間某日)當時是
      她兒子載她到工廠例行巡視，我和她兒子在辦公室內泡茶
      ，她去工廠巡視，沒有多久就看到她的手用布包著在門外
      跟她兒子招手，她兒子出去以後就跟她離開，也沒有跟我
      道別，也沒有說發生什麼事。因為我們是都是用機器自動
      化的作業，工廠裡面也沒有什麼員工，只有我跟我太太及
      女兒。我也不知道她發生什麼事情，公司也沒有人看到或
      說看到她受傷，因為工廠是機器自動化，工廠裡面不需要
      人去看，除非機器停了，我們才需要去加線或修理，所以
      當時她在工廠是不是有受傷我不知道，往常她也都是來了
      就直接到工廠去巡視，並沒有其他的員工看到她受傷。」
      等語 (見本院前開準備程序筆錄)，亦無法證明原告係在
      天斌公司驗貨時受傷，復參諸原告受傷當時急診之彰基醫
      院之急診護理記錄記載：原告由家人陪同步入，主訴被絞
      肉機壓傷左手2、3、4指，處理後經家屬要求由該醫院車
      輛載至台中榮總住院等情，及被告所屬彰化辦事處派員訪
      查結果，原告陳稱於受傷期間領得進源綢線公司發給20萬
      元補償費，核與進源綢線公司所述未給予原告賠償等情大
      相逕庭，此有彰基醫院前開病歷、被告所屬彰化辦事處91
      年10月24日函附原處分卷可稽，足徵原告前開左手三指因
      壓傷而截肢，應非因執行職務所致之傷害。此外，原告復
      未能另舉其他證據以實其說，空言主張其確因工作中受傷
      而申請職業傷害之各項保險給付，核不足採。
六、綜上所述，被告以無法認定原告有實際受僱進源綢線公司工
    作事實，而核定自80年12月30日溯及取消其被保險人資格，
    尚嫌率斷，審議、訴願決定未予糾正，均有疏誤。至被告以
    原告於88年11月4日受傷致左手2、3、4指截肢，屬投保後發
    生之事故，並命應繳還被告前所核發之前開職災醫療給付、
    傷病給付及殘廢給付合計47,469元，固有疏略，惟原告所患
    前開傷害既非屬職業傷害，依前揭勞工保險條例第35條及第
    53條規定，僅得請領普通傷害傷病給付4,950元及普通傷害
    殘廢給付198,000元，原告以職業傷害請領前開各項保險給
    付，即有未洽，故原處分關於命原告繳還前依職業傷害增給
    之前開保險給付111,819元部分，理由雖有不當，結論尚屬
    正當，審議、訴願決定就此部分予以維持，尚無不合。從而
    ，原告訴請撤銷訴願決定、審議審定及原處分關於取消原告
    被保險人資格及命繳還之保險給付超過111,819元部分，為
    有理由，應予准許，原告逾此部分之請求，即非有據，應予
    駁回。
據上論結，本件原告之訴為一部有理由，一部無理由，爰依行政
訴訟法第98條第3項前段、第104條、民事訴訟法第79條，判決如
主文。
中　　華　　民　　國　　94　　年　 　4　　月　 21  　 日
                       第四庭審判長法  官　徐瑞晃
                                   法  官　吳慧娟
                                   法  官　蕭惠芳
上為正本係照原本作成。
如不服本判決，應於送達後20日內，向本院提出上訴狀並表明上
訴理由，如於本判決宣示後送達前提起上訴者，應於判決送達後
20日內補提上訴理由書（須按他造人數附繕本）。
中　　華　　民　　國　　94　　年　 　4　　月　 21  　 日
            　　　　　　   　　　　書記官  李淑貞
